ACORDAO-COMPLETO-2415632

ACÓRDÃO 6852/2020 ATA 20/2020 - PRIMEIRA CÂMARA

VISTOS, relatados e discutidos estes autos de embargos de declaração opostos por Mauro Henrique Gonzaga Teixeira perante o Acórdão 6321/2020-TCU-Primeira Câmara, que deu provimento parcial a pedido de reexame por ele interposto contra o Acórdão 1139/2019-TCU-Primeira Câmara,
	ACORDAM os Ministros do Tribunal de Contas da União, reunidos em Sessão da Primeira Câmara, em:
	9.1. conhecer e rejeitar os presentes embargos de declaração, com fundamento nos arts. 32, inciso II, e 34 da Lei 8.443/1992;
	9.2. dar ciência da presente deliberação à Superintendência Federal de Agricultura, Pecuária e Abastecimento no Estado do Paraná e ao embargante, em nome dos representantes devidamente constituídos nos autos.

Embargos de declaração opostos perante decisão do Tribunal em processo de Aposentadoria.

Primeira Câmara

Superintendência Federal de Agricultura, Pecuária e Abastecimento no Estado do Paraná.

3. Órgão: Superintendência Federal de Agricultura, Pecuária e Abastecimento no Estado do Paraná.

13.1. Ministros presentes: Walton Alencar Rodrigues (Presidente), Benjamin Zymler, Bruno Dantas (Relator) e Vital do Rêgo.
13.2. Ministros-Substitutos presentes: Augusto Sherman Cavalcanti e Weder de Oliveira.

BRUNO DANTAS

Ministro Bruno Dantas.

Cuidam os autos de embargos de declaração opostos por Mauro Henrique Gonzaga Teixeira perante o Acórdão 6321/2020-TCU-Primeira Câmara, cuja parte dispositiva foi assim lavrada:
"VISTOS, relatados e discutidos estes autos que cuidam de pedido de reexame interposto por interposto Mauro Henrique Gonzaga Teixeira contra o Acórdão 1139/2019-TCU-Primeira Câmara, que considerou ilegal seu ato de aposentadoria,
ACORDAM os Ministros do Tribunal de Contas da União, reunidos em sessão da Primeira Câmara, com fundamento no artigo 48 da Lei 8.443/1992, c/c os artigos 285 e 286 do Regimento Interno do TCU, diante das razões expostas pelo Relator, em:
9.1. conhecer e dar provimento parcial ao pedido de reexame;
9.2. reformar o Acórdão 1139/2019-TCU-Primeira Câmara para conferir a seguinte redação o item 9.4.1:
'9.4.1. acompanhe o deslinde da Ação Ordinária 8008-29.2013.4.01.3400 - 17ª Vara da Seção Judiciária do Distrito Federal e, em caso de decisão desfavorável ao interessado, faça cessar os pagamentos decorrentes do ato ora considerado ilegal, sob pena de responsabilidade solidária da autoridade administrativa omissa'
9.3. encaminhar cópia da presente deliberação ao juízo responsável pelo Agravo de Instrumento 0011859-91.2013.4.01.0000/DF no âmbito do Tribunal Regional Federal da Primeira Região;
9.4. dar ciência deste acórdão à Superintendência Federal de Agricultura, Pecuária e Abastecimento no Estado do Paraná e ao recorrente, em nome dos representantes legais devidamente constituídos nos autos."
2.	Nesta oportunidade, o embargante sustenta que a referida deliberação teria incorrido em omissão e contradição, pois não teria reconhecido a decadência no caso, o que estaria em desacordo com o recente entendimento proferido pelo Supremo Tribunal Federal no Recurso Extraordinário 636.553, objeto do Tema 445, que trata da incidência do prazo decadencial previsto no art. 54 da Lei 9.784/1999.
3.	O embargante defende, ainda, uma vez que seu pedido de contagem de tempo de serviço especial (insalubridade) e consequente conversão ocorreu em 30 de julho de 2012, a possibilidade de a administração rever esse ato decaiu em 2017, não podendo, portanto, ser objeto de rediscussão, eis que somente em 2019 é que administração pública alegou a suposta irregularidade.
4.	Com essas considerações, o embargante aduz que o Acórdão 6321/2020-TCU-Primeira Câmara incorre em omissão, ao não se pronunciar sobre o decidido no RE 636.553, e apresenta contradição, por estar em desacordo com o entendimento firmado pela Suprema Corte naquela ocasião.
5.	Assim, pelo que expõe, o embargante pede o conhecimento de seu pleito, com atribuição de efeito suspensivo, para que se reconheça que houve decadência da possibilidade de revisão do ato que admitiu a contagem de tempo de serviço especial (insalubridade) .
	É o relatório.

Giorgia Enrietti Bin Bochenek (OAB/PR 25.334) e outros, representando Mauro Henrique Gonzaga Teixeira.

Não atuou.

embargos de declaração. inexistência de CONTRADIÇÃO, obscuridade ou omissão. conhecimento. rejeição. Rejeitam-se embargos de declaração quando os argumentos apresentados não trazem elementos suficientes que permitam caracterizar a existência de obscuridade, omissão ou contradição na deliberação embargada.

APOSENTADORIA (APOS)

não atuou.

Trata-se de embargos de declaração opostos por Mauro Henrique Gonzaga Teixeira perante o Acórdão 6321/2020-TCU-Primeira Câmara, que deu provimento parcial a pedido de reexame por ele interposto contra o Acórdão 1139/2019-TCU-Primeira Câmara a fim de, dentre outras medidas, conferir a seguinte redação ao item 9.4.1:
"9.4.1. acompanhe o deslinde da Ação Ordinária 8008-29.2013.4.01.3400 - 17ª Vara da Seção Judiciária do Distrito Federal e, em caso de decisão desfavorável ao interessado, faça cessar os pagamentos decorrentes do ato ora considerado ilegal, sob pena de responsabilidade solidária da autoridade administrativa omissa"
2.	Satisfeitos os requisitos atinentes à espécie, os embargos merecem ser conhecidos, com fundamento nos arts. 32, inciso II, e 34 da Lei 8.443/1992.
3.	Preliminarmente, acerca da natureza dos embargos declaratórios, julgo relevante transcrever o seguinte excerto do Acórdão 1218/2015-TCU-Plenário:
"Antes de tratar especificamente dos argumentos trazidos pelos embargantes, lembro que essa espécie recursal, cujo objetivo é sanar eventuais omissões, obscuridades ou contradições, não deve ser manejada para rediscussão de mérito, o que representa, na prática, a possibilidade de repetição de um mesmo recurso, ferindo os princípios da singularidade, da isonomia e da celeridade processual. Os embargos declaratórios devem ter como fundamentação a obscuridade (falta de clareza na redação do julgado) , contradição (existência de proposições inconciliáveis entre si) e omissão (falta de pronunciamento judicial sobre matéria que deveria ter sido apreciada pelo juiz) ."
4.	Em reforço, pertinente destacar a natureza das contradições e omissões embargáveis, consoante elucidativa explanação contida no Acórdão 3339/2013-TCU-Primeira Câmara:
"A omissão para o acolhimento dos declaratórios é a que diz respeito à questão que deveria ter sido apreciada pelo colegiado mas não o foi. Não constitui omissão ou contradição a adoção de entendimento diverso do preferido pela parte, segundo seus próprios critérios de justiça e de acordo com sua particular interpretação das leis e da jurisprudência. Não há falar em omissão quando o acórdão analisa todas as questões submetidas a exame e as decide com base em teses jurídicas, jurisprudência, interpretação de leis e análise dos fatos que são diversos dos que os jurisdicionados entendem como mais adequados.
 (...) a contradição deve estar contida nos termos do decisum atacado, este compreendido no âmbito desta Corte como o conjunto: Relatório, Voto e Acórdão. Não cabe alegação de contradição entre o acórdão embargado e 'doutrina', 'jurisprudência' ou mesmo 'comando legal'. A alegação é pertinente em recurso de reconsideração ou pedido de reexame, no qual o comando atacado é contrastado com a jurisprudência, a doutrina e o ordenamento jurídico. Entretanto, é descabida em embargos de declaração, cuja única finalidade é esclarecer ou integrar a decisão embargada, excepcionalmente modificando-a."
5.	Por aí se vê que a contradição, a obscuridade ou a omissão sanável por intermédio dos aclaratórios deve ser aquela interna à própria decisão embargada, ou seja, deve haver discrepância entre os fundamentos que a alicerçaram e a sua conclusão.
6.	No caso, o embargante sustenta, em síntese, que o acórdão vergastado, ao tratar da decadência administrativa, incorre em omissão, pois não se pronuncia sobre o decidido no Recurso Extraordinário 636.553 pelo Supremo Tribunal Federal (Tema 445) , e apresenta contradição, pois está em desacordo com o entendimento firmado pelo STF naquela ocasião.
7.	Nota-se, assim, que o embargante busca sanar suposta contradição entre a deliberação do TCU e o entendimento firmado pelo STF no RE 636.553, o que, a rigor, é incabível em sede de embargos. Não obstante isso, permito-me tecer as seguintes considerações.
8.	Inicialmente, colaciono a tese fixada pelo STF por ocasião do RE 636.553:
"Em atenção aos princípios da segurança jurídica e da confiança legítima, os Tribunais de Contas estão sujeitos ao prazo de 5 anos para o julgamento da legalidade do ato de concessão inicial de aposentadoria, reforma ou pensão, a contar da chegada do processo à respectiva Corte de Contas." (destaque acrescido) 
9.	De pronto, é importante registrar que a sobredita tese foi firmada em 19/2/2020 e publicada em 26/5/2020 (DJe-129) . Ocorre que o ato de aposentadoria do embargante foi apreciado em 5/2/2019, ou seja, antes do advento da nova tese. Não há que se falar, portanto, em omissão pela não aplicação do entendimento ali firmado ao presente caso. A compreensão esposada na deliberação embargada é exatamente aquele que predominava no STF quando da apreciação do ato.
10.	Ademais, ainda que se admita a incidência da referida tese ao caso em exame, isso não socorreria o embargante. É que, segundo a compreensão ali firmada, a contagem do prazo de 5 anos tem início com a chegada do ato ao TCU. No caso, o ato deu entrada nesta Corte em 23/6/2017 e foi apreciado em 5/2/2019, tudo em absoluta conformidade com o entendimento inaugurado por ocasião do RE 636.553. Logo, não há que se falar em decadência ou em contradição.
11.	Por fim, a alegação de que o embargante teve seu pedido de contagem de tempo de serviço especial (insalubridade) acolhido pelo órgão de origem em 30 de julho de 2012, de modo que a possibilidade de a administração rever esse ato teria decaído em 2017, não merece qualquer guarida.
12.	Este Tribunal aprecia, para fins de registro, os atos de aposentadoria, reforma ou pensão como um todo, o que abarca todos os aspectos que os embasam. Com efeito, o ato sujeito a registro é uno e indivisível, está sujeito a rito próprio da atividade de controle externo e sua análise impõe a verificação de todos os elementos que o fundamentam, o que naturalmente inclui os tempos de serviço averbados, independentemente do momento em que foram averbados. Absolutamente irrelevante, portanto, a data em que a averbação foi levada a efeito pelo órgão de origem.
13.	Nesse cenário, não há reparos a se fazer na deliberação embargada, o que conduz à rejeição dos aclaratórios.
	Ante o exposto, voto por que o Tribunal adote a deliberação que ora submeto à apreciação deste Colegiado.
TCU, Sala das Sessões Ministro Luciano Brandão Alves de Souza, em 23 de junho de 2020.
Ministro BRUNO DANTAS 
Relator